【裁判字號】    99,上易,1399
【裁判日期】    991221
【裁判案由】    妨害自由等
【裁判全文】
臺灣高等法院臺中分院刑事判決        99年度上易字第1399號
上  訴  人
即  被  告  賴松興
選任辯護人  曹宗彝律師
            洪嘉鴻律師
            鄭晃奇律師
上  訴  人
即  被  告  黃國修
選任辯護人  李進建律師
上列上訴人因妨害自由等案件，不服臺灣彰化地方法院98年度易
字第985號中華民國99年8月16日第一審判決（起訴案號：臺灣彰
化地方法院檢察署98年度少連偵字第41、51號），提起上訴，本
院判決如下：
    主  文
原判決關於賴松興所犯如事實欄一之４、５所示毀損罪及定應執
行刑部分撤銷。
其餘上訴駁回。
賴松興共犯毀損他人物品罪，處有期徒刑伍月，又共犯毀損他人
物品罪，處有期徒刑伍月。
賴松興撤銷改判部分及駁回上訴部分各所處之刑，應執行有期徒
刑貳年肆月。
    事  實
一、賴松興因接受林美如(另由檢察官為不起訴處分)之委託，為
    催討陳國俊積欠林美如之債務，復認陳國俊之妹陳翠媚及其
    配偶徐本錫就該債務亦須共同負責，竟與黃國修、張源興（
    經原審判處罪刑後，提起上訴，嗣撤回上訴而確定）及張智
    凱、蘇正義（均經原審判處罪刑確定）分別為下列行為：
１、賴松興、黃國修、張源興基於共同強制之犯意聯絡，於民國
    97 年12月上旬某日18時許，由不知情之黃柏錩(另由臺灣彰
    化地方法院檢察署檢察官為不起訴處分)駕駛車號9U—5196
    號休旅車搭載賴松興、黃國修至陳國俊之妹陳翠媚位在彰化
    縣埔心鄉○○○路182號住處後，由賴松興對徐本錫、陳翠
    媚夫妻喝令稱：要陳翠媚撥打電話通知陳國俊到場，否則不
    會放過陳翠媚全家，不會離開，報警也沒有用等語，以立即
    加害生命、身體之現實害惡，當場脅迫陳翠媚、徐本錫夫婦
    ，黃國修則在旁，充作賴松興同夥，作隨時依賴松興指示下
    手狀，另由張源興到場後在旁對徐本錫、陳翠媚以言語施加
    壓力，勸使徐本錫、陳翠媚屈從賴松興之意思，致陳翠媚、
    徐本錫夫婦當場遭心理上之強制，受其脅迫，而由陳翠媚於
    無義務之情形下撥打電話通知陳國俊到場。
２、賴松興、黃國修為使徐本錫、陳翠媚夫妻聯絡陳國俊出面解
    決債務，竟基於共同恐嚇之犯意聯絡，於97年12月下旬某日
    18 時許，由賴松興駕駛車號9V—6387號自小客車搭載黃國
    修共同前往徐本錫位於上址住處，到達後敲門要求徐本錫、
    夫妻聯絡陳國俊出面，徐本錫、陳翠媚夫妻不願開門，即由
    賴松興揚言：如徐本錫、陳翠媚夫妻不找陳國俊出面處理，
    就不讓渠等好過年等語，黃國修則在旁，充作賴松興之同夥
    ，作日後將依賴松興指示下手狀，以將來加害生命、身體、
    自由、財產之事，恐嚇徐本錫、陳翠媚夫婦，致生危害於徐
    本錫、陳翠媚夫婦之安全，賴松興、黃國修旋即離開現場。
３、賴松興、黃國修復基於共同強制之犯意聯絡，於98年1月9日
    下午16時許，由賴松興駕駛車號9V—6387號自小客車搭載黃
    國修共同前往彰化縣大村鄉美港村美港橫巷13之36號由陳國
    俊所經營之俊富有限公司(下稱俊富公司)，因陳國俊有事外
    出，俊富公司內僅會計張瓊如在場，賴松興見陳國俊不在俊
    富公司內，隨即對張瓊如當場喝令稱：不用工作了，立即打
    電話叫陳國俊返回公司，否則將砸毀公司電腦等語，以立即
    加害張瓊如所保管財產及張瓊如工作權之現實害惡，當場脅
    迫張瓊如，黃國修則在旁，充作賴松興同夥，作隨時依賴松
    興指示下手狀，致張瓊如當場遭心理上之強制，受其脅迫，
    而由張瓊如於無義務之情形下撥打電話通知陳國俊到場。
４、賴松興、黃國修、張智凱、蘇正義基於共同毀損之犯意聯絡
    ，由賴松興於98年1月間某日授意黃國修後，黃國修即指示
    張智凱、蘇正義下手毀損徐本錫、陳翠媚夫婦之上址住處房
    屋，張智凱、蘇正義旋於98年1月25日凌晨5時許，至徐本錫
    位於上址住家，以水溝污泥等穢物潑灑徐本錫、陳翠媚夫婦
    之上址住處房屋牆壁，並丟擲磚塊砸門窗玻璃，致該牆壁受
    有污穢，須施以清潔人力及清潔材料之物力，始能回復之損
    害，及致上開門窗玻璃碎裂而無法使用之損害。
５、賴松興、黃國修、張智凱、蘇正義復再基於共同毀損之犯意
    聯絡，由賴松興於前述４之行為後再授意黃國修，黃國修即
    指示張智凱、蘇正義再次下手毀損徐本錫、陳翠媚夫婦之上
    址住處房屋，張智凱、蘇正義旋於98年2月5日凌晨5時許，
    至徐本錫位於上址住家，共同以酒瓶裝紅色油漆朝徐本錫、
    陳翠媚夫婦住家房屋丟擲，致該房屋受有油漆沾污，須施以
    清潔人力及清潔材料之物力，始能回復之損害。
二、案經陳國俊、徐本錫訴由彰化縣警察局移送臺灣彰化地方法
    院檢察署檢察官偵查起訴。
    理  由
一、證據能力方面：
  (一)按被告以外之人於偵查中向檢察官所為陳述，除顯有不可信
    之情況者外，得為證據，刑事訴訟法第159條之1第2項定有
    明文。蓋因檢察官與法官同為司法官署，且檢察官代表國家
    偵查犯罪，依法有訊問被告、證人及鑑定人之權力，且須對
    被告有利、不利之情形均應注意，況徵諸實務運作，檢察官
    實施刑事偵查程序，亦能恪遵法定程序之要求，不致有違法
    取證情事且可信度極高，是被告以外之人前於偵查中已具結
    而為證述，除反對該項供述得具有證據能力之一方，已釋明
    「顯有不可信之情況」之理由外，不宜以該證人未能於審判
    中接受他造之反對詰問為由，即遽指該證人於偵查中之陳述
    不具證據能力，方符前揭法條之立法意旨。查本件被告黃國
    修於偵訊時以證人身分所為之證述，業經具結，以擔保其陳
    述內容之真實性，被告賴松興及其選任辯護人雖爭執證人黃
    國修偵訊陳述之證據能力，然未能釋明證人黃國修之偵訊證
    述有何顯不可信之情況，依上開說明，被告黃國修於偵訊時
    以證人身分所為陳述應認有證據能力。
  (二)按被告以外之人（包括證人、鑑定人、告訴人、被害人及共
    同被告等）於司法警察官或司法警察調查中所為之陳述，與
    審判中不符時，其先前之陳述具有較可信之特別情況，且為
    證明犯罪事實存否所必要者，得為證據，刑事訴訟法第159
    條之2定有明文。經查，證人即被害人徐本錫、張瓊如、陳
    國俊及被告黃國修分別於警詢之陳述，對於被告賴松興言，
    固屬傳聞證據，惟上開人等之警詢陳述與渠等於原審結證情
    節均有部分不符，本院審酌證人徐本錫、張瓊如、陳國俊、
    被告黃國修等人於警詢接受詢問時，距離案發時較近，在記
    憶猶新的情況下所為陳述，一般與事實較相近，且警詢時並
    無被告賴松興在場，其等較能坦然陳述，程度上較少會受到
    自被告賴松興方面強暴、脅迫、詐欺、利誘或收買、請託等
    外力之影響，亦較無時間或動機去編造事實，客觀上亦較難
    認與被告賴松興間有勾串情事，其陳述較趨於真實，又警方
    無不法取供之情形，上開人等均係出於自由意志而為陳述，
    因認其等於警詢時之陳述應與事實較為相合而具有較可信之
    特別情況，且渠等於警詢就被告賴松興如何實施強制、恐嚇
    、毀損犯行已為完整之陳述，自為證明犯罪事實存否所必要
    ，是證人徐本錫、張瓊如、陳國俊、被告黃國修等於警詢之
    陳述應認有證據能力。
  (三)按通訊監察錄音之譯文，僅屬依據監聽錄音結果予以翻譯之
    文字，固具文書證據之外觀，但實際上仍應認監聽所得之錄
    音帶或光碟，始屬調查犯罪所得之證物；刑事訴訟法第165
    條之1第2項所稱之證物，如其蒐證程式合法，並經合法調查
    ，自具證據能力。因此檢察官如提出通訊監察錄音之譯文為
    其證據方法，實乃以其監聽所得之錄音帶或光碟，為調查犯
    罪所得之證物，法院本應依刑事訴訟法第165條之1所列之方
    法調查，以判斷該錄音帶或光碟是否與通訊監察錄音之譯文
    相符。而監聽錄音製作之譯文，雖通常為偵查犯罪機關單方
    面製作，然若被告或訴訟關係人對其真實性並無爭執，經法
    院於審判期日提示譯文供當事人辨認、表示意見並為辯論者
    ，程式自屬適法（最高法院95年度臺上字第295號、94 年度
    臺上字第4665號判決意旨參照）。查本案警方依原審法院核
    發98年聲監字第68號通訊監察書（見警卷右上編號第224、
    225頁），對被告賴松興持用之門號0000000000號行動電話
    實施監聽，乃合法之監聽。則警方依監聽錄音所製作之監聽
    譯文，經本院提示予檢察官、被告及辯護人後，迄言詞辯論
    終結前均無異議，揆諸上開說明，本案以下引用之通訊監察
    譯文具有證據能力。
  (四)按刑事訴訟法第159條之5規定：「被告以外之人於審判外之
    陳述，雖不符前四條之規定，而經當事人於審判程序同意作
    為證據，法院審酌該言詞陳述或書面陳述作成時之情況，認
    為適當者，亦得為證據。當事人、代理人或辯護人於法院調
    查證據時，知有第159條第1項不得為證據之情形，而未於言
    詞辯論終結前聲明異議者，視為有前項之同意。」，其立法
    意旨在於傳聞證據未經當事人之反對詰問予以核實，原則上
    先予排除，惟若當事人已放棄詰問或未聲明異議，基於證據
    資料愈豐富，愈有助於真實發現之理念，且強化言詞辯論主
    義，法院自可承認該傳聞證據例外擁有證據能力。經查，本
    案檢察官、被告黃國修及其辯護人迄本院言詞辯論終結前，
    均未就下列據為本件判決基礎之被告以外之人於審判外之言
    詞或書面陳述之證據能力聲明異議，依上開規定說明，應視
    為同意作為證據，且本院審酌上開此部分證據作成時之情況
    ，查無何不法或不當之情狀，認據為本案之證據為適當，故
    應認有證據能力，先予敘明。
二、犯罪事實之認定：
  (一)如事實欄一之１所示部分：
    訊據上訴人即被告（以下稱被告）賴松興、黃國修固坦承有
    於97年12月上旬某日18時許，由案外人黃柏錩駕車搭載至徐
    本錫、陳翠媚夫妻上址住處，惟被告賴松興辯稱：我沒有辱
    罵陳翠媚，我有跟陳翠媚說，請他打電話通知陳國俊到場，
    陳翠媚有打電話給陳國俊，我並沒有說如果沒有打電話給陳
    國俊，不會放過陳翠媚全家，陳翠媚係自願打電話通知陳國
    俊出面處理債務，非受伊逼迫云云；被告黃國修則辯稱：賴
    松興沒有講說不會放過陳翠媚全家，伊也沒有說報警也沒有
    用，此部分犯罪事實與伊無關，伊與賴松興並無犯意聯絡或
    行為分擔云云。經查：
  1.證人陳翠媚於原審審理時就此部分事實證稱：「他們對我說
    不用報警，報警也沒有用，．．．．」、「(被告賴松興問
    ：我有無問你如果你會害怕我有可以報警請警察來？)沒有
    ，你只告訴我說報警沒有用。」等語(參見原審卷第173 頁
    正面、第175頁正面)，證人徐本錫於警詢時亦證稱：「對方
    並告訴我：『你報警也沒用，我沒在怕的。』」等語(參見
    彰化縣警察局彰警刑偵三字第0980 0025999號警卷警卷第
    225頁)，被告即證人黃國修於檢察官偵訊時證稱：「．．．
    ．賴松興叫陳國俊的妹妹要叫陳國俊到場，並恐嚇說『叫警
    察也沒用，我們沒在怕，否則不會放過你們，也不會離開。
    』」等語(參照98年度少連偵字第41號偵查卷第85頁)，被告
    即證人黃國修於原審審理時仍證稱：其此部分所為陳述實在
    等語(參見原審卷第171頁正面)。足證被告賴松興確有對被
    害人徐本錫、陳翠媚夫婦為上開恐嚇言語，再參以被告賴松
    興於原審審理時對證人陳翠媚詰問時所陳：「我有無問你如
    果你會害怕我，可以報警請警察來？」等語(參見原審卷第
    175頁正面)以觀，益足證被告賴松興已認知其行為將有使被
    害人徐本錫、陳翠媚夫婦害怕之虞，而被告賴松興於原審審
    理時出於自辯時，尚不諱言上開「如果你會害怕我，可以報
    警請警察。」之言語，則其於如事實欄一之１所示之時、地
    索債時，為如事實欄一之１所示之恐嚇言語，以要求被害人
    陳翠媚致電被害人陳國俊，自合於事理，是被告賴松興此部
    分之所辯，顯非可採。
  2.被告即證人黃國修於原審審理時證稱：「(檢察官問：為何
    要叫張智凱及蘇正義去潑糞及丟磚塊？)因為陳國俊沒有還
    錢。」、「(檢察官問：陳國俊有欠你債務？)沒有，因為是
    我與賴松興談到陳國俊不還錢，所以要給陳國俊一點顏色看
    看。」、「(檢察官問：林美如委託賴松興討債，為何你會
    和賴松興討論陳國俊不還錢要給他顏色看？)我一時生氣，
    因為當時我沒有工作，而且到年底，剛好碰上這件事，想說
    一起去討債或許可以分到一點錢。」等語(參見原審卷第170
    頁正反面)。而被告即證人黃國修於原審審理時就此部分之
    供證，雖係陳述如事實欄一之4、5部分所示之犯罪行為而為
    陳述，但由此可見，被告黃國修就索討系爭債務，顯有訴諸
    暴力，並據以圖利之意思，其就索討系爭債務，與被告賴松
    興間顯有共同之利害關係。是被告黃國修隨同被告賴松興到
    場，顯非基於其他正當理由，當係充作被告賴松興同夥，作
    隨時依被告賴松興指示下手狀，始符被告黃國修就系爭債務
    之態度。
  3.警方依據通訊監察書對被告賴松興持用之門號0000000000號
    行動電話實施通訊監察之結果，發現門號0000000000號行動
    電話(下稱A)曾於98年2月18日18時32分許、於98年2月21日
    21 時17分許，與被告黃國修持用之門號0000000000號行動
    電話(下稱B)通話，其通話情形如下：
  (1)98年2月18日18時32分許
    A：我告訴你喔．．．．你去找阿興一下。
    B：檳榔興仔．．．．喔。
    A：嗯．．．．去他家找一下．．．．。
    B：喔．．好．．．．他如果再不處理時，我們再動作就好
       了。
  (2)98年2月21日21時17分許
    A：我跟你說喔．．．．你明天去找阿興。
    B：喔．．．．。
    A：明天下午去找他．．．．他要帶少年仔去永靖．．．．
       那個他家有沒有．．．．。
    B：嗯．．．．。
    A：你要帶他過去看喔．．．．。
    B：好好．．．．沒問題。
    就(1)部分之通訊監察譯文，被告即證人黃國修於警詢時供證
    稱：門號0000000000號行動電話係被告賴松興持用之行動電
    話，而門號0000000000號行動電話係被告黃國修本人持用之
    行動電話，檳榔興是被告張源興等情，並供證稱：「『去他
    家』是指陳國俊妹妹家。『再不處理，我們再動作』是指要
    我轉告阿興(檳榔興仔)再帶少年仔去他家亂。」等語(參照
    彰化縣警察局未編字號警卷第25頁反面、第28頁反面、第33
    頁之通訊監察譯文。)依上開被告即證人黃國修之證述，並
    參照被告賴松興與被告黃國修間上開通訊監察譯文所示之對
    話，足證被告賴松興、黃國修就系爭債務之不法討債行為，
    確有指示被告張源興參與，而被告張源興參與之角色地位，
    係次於被告黃國修，而高於下游施暴者之中層參與支配角色
    ，在此情形下，被告張源興於此部分之時、地到場，縱未為
    具體為恐嚇言語，至少亦係仰承被告賴松興之意思，對被害
    人徐本錫、陳翠媚以言語施加壓力，勸使被害人徐本錫、陳
    翠媚屈從被告賴松興之意思，否則，被告賴松興實無命被告
    張源興到場之必要，被告張源興就此部分之犯行，與被告賴
    松興、黃國修有共同之犯意聯絡，堪以認定。
  4.證人林美如於偵訊時雖證稱被告等人並沒有講恐嚇的話，也
    沒有罵三字經等語（證人林美如於偵訊之證述已具結，被告
    及辯護人均未釋明該證人之證述有何顯不可信之情況，依刑
    事訴訟法第159條之1第2項規定，應認有證據能力）。惟證
    人林美如係委託被告賴松興前往討債之人，自與被告賴松興
    等人利害與共，難免證詞偏頗以避嫌，是其證言尚非可採。
  5.綜上所述，被告賴松興、黃國修上開辯解，無非卸責之詞，
    不足採信。渠等有前揭犯行，事證明確，堪以認定。被告賴
    松興之辯護人聲請傳喚證人黃國修、村長許杏雨、林美如，
    被告黃國修之辯護人聲請傳喚證人賴松興、許杏雨，以證明
    渠等確無上揭犯行，本院審酌黃國修於原審就此部分事實已
    證述明確，且此部分犯罪事實事證明確，縱證人許杏雨、林
    美如到庭作證，亦不足影響本院之認定，因認無傳喚調查之
    必要。
  (二)如事實欄一之２所示部分：
    訊據被告賴松興、黃國修固坦承有於97年12月下旬某日18時
    許，一起至徐本錫、陳翠媚夫妻上址住處，惟否認有恐嚇犯
    行，被告黃國修並辯稱伊與賴松興並無犯意聯絡或行為分擔
    ，此部分犯罪事實與伊無關。經查：
  1.證人陳翠媚於原審審理時就此證稱：「(檢察官問：97年12
    月下旬他們有無去你家？)有。」、「(檢察官問：這次有讓
    他們進來？)這次我將門鎖上，沒有讓他們進來。」、「(檢
    察官問：這次他們有對你和徐本錫說什麼話？)賴松興放狠
    話說不還錢，不讓我們好過年。」等語(參見原審卷第174頁
    反面)。證人徐本錫於原審審理時亦證稱：「(檢察官問：第
    三次對方來你家找你和你太太，你沒有讓他們進來的那次，
    對方有無向你們說什麼話？)他們要走的時候，有說要給我
    們不好過。」等語(參見原審卷第177頁反面至第178頁正面)
    ，核與被告即證人黃國修於檢察官偵訊時供證稱：「那次是
    賴松興跟我一起去，由賴松興恐嚇他們，叫陳國俊一起去，
    否則要讓他們不好過年。」等語(參照98年度少連偵字第41
    號偵查卷第85頁)一致，被告即證人黃國修於原審審理時仍
    供證稱：其此部分所為陳述實在等語(參見原審卷第171頁正
    面)。足證被告賴松興確有對被害人徐本錫、陳翠媚夫婦為
    上開恐嚇言語。
  2.參以前述(一)之２之敘述，應認被告黃國修此次隨同被告賴松
    興到場，顯非基於其他正當理由，當係充作被告賴松興同夥
    ，作隨時依被告賴松興指示下手狀，始符被告黃國修就系爭
    債務之態度。從而，被告黃國修與被告賴松興間具有犯意聯
    絡及行為分擔，堪以認定。
  3.綜上所述，被告賴松興、黃國修上開辯解，無非卸責之詞，
    不足採信。渠等有前揭犯行，事證明確，堪以認定。被告賴
    松興之辯護人就此部分聲請再傳喚黃國修作證，以證明被告
    賴松興並無恐嚇被害人言詞等情。本院審酌證人黃國修就此
    部分事實，於原審已證述明確，並經當事人詰問，核無重複
    傳喚調查之必要。
  (三)如事實欄一之３所示部分：
    訊據被告賴松興、黃國修固坦承於98年1月9日一起至俊富公
    司上址，惟均否認有強制犯行，被告賴松興並辯稱：俊富公
    司當時僅會計張瓊如在場，我有叫張瓊如打電話給陳國俊，
    張瓊如有用公司室內電話打電話給陳國俊，撥通後我有跟陳
    國俊對話，黃國修有進去俊富公司的室內與張瓊如照面，但
    是比較慢進去，當黃國修進入俊富公司室內的時候，張瓊如
    正準備撥電話給陳國俊，我並沒有叫張瓊如不用工作了，也
    沒有表示要砸毀公司電腦云云，被告黃國修辯稱伊進入俊富
    公司後，並未有與張瓊如有何對話或說話，伊與賴松興亦無
    犯意聯絡或行為分擔，此部分犯罪事實與伊無關云云。經查
    ：
  1.證人張瓊如於警詢時證稱：「在98年1月9日16時許，有2位
    男子到我們公司辦公室，態度凶狠走到我面前，大聲咆哮．
    ．．．，叫我不要再來做了，要我幫他打電話找老闆，不然
    就要把電腦砸掉，後來叫我打電話找老闆陳國俊，我回答說
    我不知道手機號碼，然後他拿出手機告訴我他有號碼，並叫
    我撥打，然後他就接過去聽，然後對方一位光頭男子就繞我
    們公司內部工作區一圈，2位男子才一起離開。」、「他們
    來都是光頭男子在講話，另外的人在旁邊，感覺都是他在指
    揮。」、「．．．．那位光頭男子警告我，如果不打電話，
    就要砸掉公司的電腦。」、「(問：現警方提示指認犯罪嫌
    疑人紀錄表中有6名所示之人，並不一定存在被指認人中，
    你是否能明確指認其恐嚇你的男子？)．．．．是第5位賴松
    興．．．．就是到我們公司脅迫我的光頭男子。」等語(參
    見彰化縣警察局彰警刑偵三字第09800025999號警卷警卷第
    248頁至第250頁)，證人張瓊如於原審審理時仍證稱其於警
    詢時所述係屬實在等語(參見原審卷第167頁反面)。參以被
    告即證人黃國修於檢察官偵訊時供證稱：「我有進去，我站
    在旁邊，賴松興大聲威脅說不叫老闆回來，就把電腦砸掉」
    等語(參照98年度少連偵字第41號偵查卷第84頁)。足證被告
    賴松興確有於此部分之時、地對於被害人張瓊如以脅迫方法
    使張瓊如行無義務之事即打電話予陳國俊。
  2.參以前述(一)之２之敘述，應認被告黃國修此次隨同被告賴松
    興到場，顯非基於其他正當理由，當係充作被告賴松興同夥
    ，作隨時依被告賴松興指示下手狀，始符被告黃國修就系爭
    債務之態度。且依被告黃國修上開所述，可知伊於被告賴松
    興脅迫被害人張瓊如打電話予陳國俊時在場，而無任何阻止
    被告賴松興非法行為之舉動或自行離去，足見伊與被告賴松
    興有共同犯罪之意思至明。
  3.綜上所述，被告賴松興、黃國修上開辯解，無非卸責之詞，
    不足採信。渠等有此部犯行，事證明確，堪以認定。被告賴
    松興之辯護人就此部分聲請傳喚黃國修作證，並命俊富公司
    提出98年1月9日下午4時起至5時止之監視錄影光碟，以證明
    被告賴松興並無恐嚇逼迫被害人張瓊如之行為。惟本院審酌
    黃國修於原審已以證人身分作證，且經當事人就此部分進行
    詰問，及此部分犯罪事實事證已明確，而認無再傳喚調查之
    必要。
  (四)如事實欄一之４、５所示部分：
    訊據被告賴松興坦承有事實欄一之４、５所示之毀損犯行不
    諱，被告黃國修坦承有事實欄一之４所示之毀損犯行，惟否
    認有事實欄一之５所示共同毀損犯行，辯稱伊未對蘇正義或
    張智凱概括指示前往毀損陳翠媚住處云云。經查：
  1.證人陳翠媚於原審審理時證述此部分之被害情形屬實(參見
    原審卷第174頁反面至第175頁正面)。證人徐本錫於警詢時
    亦就此部分之被害情節陳述甚詳，復有其住處被害情形之相
    片附卷可稽(參見彰化縣警察局彰警刑偵三字第09800025999
    號警卷警卷第234頁至第242頁)，堪信屬實。
  2.被告即證人黃國修於檢察官偵訊時供證稱「(檢察官問：是
    否．．．．到被害人妹婿在埔心住處，砸油漆？)那是賴松
    興交待我叫張智凱及蘇正義2人要去辦好，他們2人潑灑完後
    ，有向賴松興回報，我有聽到。」等語(參照98年度少連偵
    字第41號偵查卷第85頁)，被告即證人黃國修於原審審理時
    亦供證稱：「．．．．是張智凱及蘇正義叫我帶他們去現場
    ，因為張智凱及蘇正義不知道現場在何處，他們要去現場看
    ，要去潑糞或是丟磚塊，我說不要，但是張智凱及蘇正義還
    是一直堅持說要我帶他們去，不會牽連到我，所以我就帶蘇
    正義及張智凱去現場，我只有帶他們去一次，後來蘇正義跟
    我說，他們喝酒後有去處理好了。我上次說我有交代張智凱
    及蘇正義他們，事實上我是有交代，我有問他們說要不要去
    ，但是他們具體下手是哪一天我不知道，我沒有具體指示他
    們哪一天要下手，我剛才說：『我說不要』是因為距離太久
    我記不太清楚。」等語(參見原審卷第170頁正面)。被告即
    證人賴松興於檢察官偵訊時亦供證稱：「．．．．我確實有
    交待黃國修，說像這種不守信的人，一定要給他一個下馬威
    ，黃國修表示答應。」等語(參照98年度少連偵字第41號偵
    查卷第45頁)，另於原審羈押庭訊時對於毀損被害人住處，
    一再供稱係伊交代黃國修去辦等語（參見98聲羈155卷第5頁
    背面）。足證被告黃國修確實受被告賴松興之指示，指使蘇
    正義、張智凱於事實欄一之４、５所示時、地毀損被害人徐
    本錫、陳翠媚之住處。證人蘇正義雖證稱伊於98年2月5日與
    被告張智凱對被害人陳翠媚、徐本錫住處之器物為毀損，非
    被告黃國修所指示云云，無非迴護之詞，並不可採。從而，
    被告黃國修所辯顯係卸責之詞，亦不可採。
  3.綜上所述，此部分事實事證明確，被告等有此部分犯行，堪
    以認定。
三、論罪科刑部分：
  (一)核被告賴松興、黃國修如事實欄一之１所示行為，係犯刑法
    第304條第1項之強制罪。被告賴松興、黃國修就此部分犯罪
    ，與同案被告張源興，有犯意聯絡及行為分擔，均為共同正
    犯。被告賴松興、黃國修與同案被告張源興共同同時對於被
    害人徐本錫、陳翠媚二人施以脅迫，使行無義務之事，係以
    一強制行為觸犯2個上開強制罪名，為想像競合犯，均應依
    刑法第55條規定，從一重之罪處斷。此部分之行為雖有使用
    恐嚇之言語，惟被告賴松興於為恐嚇言語時，所強行要求被
    害人之事項，係屬當場迫令被害人立即作為之事項，自屬現
    實之強暴脅迫，按「刑法第305條之恐嚇罪，係指單純以將
    來加害生命、身體、自由、名譽、財產之事，恐嚇他人致生
    危害於安全者而言。如對於他人之生命、身體等，以現實之
    強暴脅迫手段加以危害要挾，使人行無義務之事或妨害人行
    使權利，應構成刑法第304條之強制罪，而非同法第305條之
    恐嚇危害安全罪。」，最高法院93年度臺上字第3309號刑事
    判決意旨可資參照(參照最高法院刑事裁判書彙編第48期第
    415頁至第422頁)，最高法院84年度臺非字第194號刑事判決
    亦揭示：「按刑法305條之恐嚇危害安全罪，係指單純以將
    來加害生命、身體、自由、名譽、財產之事，恐嚇他人致生
    危害於安全者而言，如對於他人之生命、身體等，以現實之
    強暴、脅迫手段加以危害要挾，使人行無義務之事或妨害人
    行使權利，即應構成刑法第304條之強制罪，縱有恐嚇行為
    ，亦僅屬犯強制罪之手段，無更論以恐嚇危害安全罪之餘地
    。」意旨，可資參照(參照最高法院刑事裁判書彙編第20期
    第254頁至第257頁)，是此部分之犯行，應包含於強制罪之
    範圍內，僅成立強制罪，公訴意旨認被告賴松興、黃國修、
    張源興此部分另成立刑法第305條之恐嚇危害安全罪，尚有
    未洽。
  (二)核被告賴松興、黃國修如事實欄一之２所示行為，係犯刑法
    第305條之恐嚇危害安全罪。被告賴松興、黃國修就此部分
    犯罪，有犯意聯絡及行為分擔，均為共同正犯。被告賴松興
    、黃國修共同對於陳翠媚、徐本錫施以恐嚇行為，係以一恐
    嚇行行為觸犯2個恐嚇罪，為想像競合犯，均應依刑法第55
    條規定，從一重之罪處斷。因此部分之恐嚇行為，依其用語
    之語意，係要求被害人徐本錫、陳翠媚夫婦於將來一定期間
    找陳國俊出面解決債務，且以若不從，則不讓被害人徐本錫
    、陳翠媚夫婦好過年之將來害惡為通知，並非以現實之害惡
    相加，亦非當場施以現實之強暴、脅迫，參照上開說明，其
    此部分之犯行，僅成立恐嚇危害安全罪，核與強制罪之構成
    要件尚屬有間，公訴意旨認被告賴松興、黃國修此部分另成
    立刑法第304條之強制罪，尚有未洽。
  (三)核被告賴松興、黃國修如事實欄一之３所示行為，係犯刑法
    第304條第1項之強制罪。被告賴松興、黃國修就此部分犯罪
    ，有犯意聯絡及行為分擔，均為共同正犯。此部分之行為雖
    有使用恐嚇之言語，惟被告賴松興、黃國修於為恐嚇言語時
    ，所強行要求被害人之事項，係屬當場迫令被害人立即作為
    之事項，係屬現實之強暴脅迫，參照上開說明，應包含於強
    制罪之範圍內，僅成立強制罪，公訴意旨認被告賴松興、黃
    國修此部分另成立刑法第305條之恐嚇危害安全罪，亦有未
    洽。
  (四)核被告賴松興、黃國修如事實欄一之４、５所示行為，均各
    係犯刑法第354之毀損物品罪。被告賴松興、黃國修與同案
    被告張智凱、蘇正義就此部分犯罪，有犯意聯絡及行為分擔
    ，均為共同正犯。此部分之犯行，除被告賴松興、黃國修、
    張智凱、蘇正義所為之現實毀損行為外，並無其他害惡之通
    知，縱此項毀損行為足資造成被害人心生畏懼之遭恐嚇結果
    ，依「實害犯吸收危險犯」之法理，其毀損行為所含有恐嚇
    之危險內涵部分，應已為毀損罪所吸收，不應再重複評價該
    含有恐嚇之危險內涵部分而另論以恐嚇危害安全罪，是公訴
    意旨認被告賴松興、黃國修、張智凱、蘇正義此部分另成立
    刑法第305條之恐嚇危害安全罪，亦有未洽。
  (五)被告賴松興、黃國修所犯上開各罪間，犯意各別，應分論併
    罰。
四、原審就被告賴松興如事實欄一之１、２、３所為及被告黃國
    修如事實欄一之１至５所為，認罪證明確，而分別依上述規
    定予以論罪，復審酌被告賴松興在本案犯行居於主要支配之
    角色，被告黃國修則居於次要之支配及參與實施之角色，其
    等不循正當行使債權途徑，以上開犯行，加害於有債務糾葛
    之被害人，影響社會治安頗大，再衡以本案被告並非系爭債
    務之當事人，其等之所以夥同為他人討債，無非藉此取得暴
    利，若依一般鄰里間因細故發生糾紛之相同罪名案例予以量
    刑，則難免失之輕縱，對社會上暴力討債之行為，亦毫無阻
    嚇及規範之作用，並審酌各被告犯罪之動機、智識程度、手
    段、被告賴松興事後業與告訴人陳國俊方面和解及被告黃國
    修在偵查中之供證有助於本件刑事追訴、審判程序之進行等
    一切情狀，就被告賴松興所犯強制罪、恐嚇罪、強制罪分別
    量處有期徒刑八月、六月、八月，就被告黃國修所犯強制罪
    、恐嚇罪、強制罪、毀損罪、毀損罪分別量處有期徒刑五月
    、四月、五月、四月、四月，被告黃國修所犯上述各罪並諭
    知易科罰金之折算標準，併定其應執行刑為有期徒刑一年五
    月，及諭知易科罰金之折算標準，以資懲儆。核其認事用法
    並無違誤，量刑亦堪認妥適。被告賴松興就此部分上訴，仍
    否認犯行，指摘原判決；被告黃國修上訴，亦否認大部分犯
    行，指摘原判決，均無理由，應予駁回。而原審就被告賴松
    興如事實欄一之４、５所為，認罪證明確，而予論罪科刑，
    固非無見。惟原判決就此部分未審酌被告賴松興坦承犯行，
    犯後態度良好，及已和被害人徐本錫達成和解（有彰化縣永
    靖鄉調解委員會調解書可稽，見原審卷第239頁）等情，遽
    予分別量處被告賴松興有期徒刑六月、六月，即有未洽。被
    告賴松興就此部分上訴，指摘原判決有上開不當之處，為有
    理由，自應由本院將原判決關此部分及定應執行刑部分撤銷
    改判。爰審酌上情及被告賴松興坦承犯行，犯後態度良好，
    及已和被害人徐本錫達成和解等一切情狀，就被告賴松興所
    犯事實欄一之４、５所示之毀損罪，分別量處有期徒刑五月
    、五月，並與上開駁回上訴部分各罪所處之刑，定其應執行
    刑為有期徒刑二年四月，以示懲儆。
五、不另為無罪之諭知部分：
  (一)公訴意旨又略以：被告賴松興、黃國修與同案被告張源興基
    於犯意聯絡，於如事實欄一之１所示之時、地，於告訴人陳
    國俊到場後，表明其係欠案外人林美如債務，要被告賴松興
    、黃國修等人找林美如出面協調，被告等人遂基於共同之犯
    意聯絡，由被告張源興恐嚇告訴人陳國俊：「如不還錢就等
    著吃土豆〈子彈〉」等語，使陳國俊因此心生畏懼。因認被
    告賴松興、黃國修與同案被告張源興另共同涉犯刑法第304
    條之強制罪嫌及同法第305條之恐嚇危害安全罪嫌。
  (二)按犯罪事實應依證據認定之，無證據不得認定犯罪事實；又
    不能證明被告犯罪或其行為不罰者，應諭知無罪之判決，刑
    事訴訟法第154條第2項、第301條第1項分別定有明文。又所
    謂認定犯罪事實之證據，係指足以認定被告確有犯罪行為之
    積極證據而言，該項證據自須適合於被告犯罪事實之認定，
    始得採為斷罪之資料；且如未能發現相當確實證據，或證據
    不足以證明，自不能以推測或擬制之方法，以為裁判之基礎
    ；而認定犯罪事實所憑之證據，雖不以直接證據為限，間接
    證據亦包括在內，然而無論直接證據或間接證據，其為訴訟
    上之證明，須於通常一般人均不致有所懷疑，而得確信其為
    真實之程度者，始得據為有罪之認定，倘其證明尚未達到此
    一程度，而有合理之懷疑存在時，即難遽採為不利被告之認
    定（最高法院76年臺上字第4986號判例參照）。再按告訴人
    之告訴，係以使被告受刑事訴追為目的，是其陳述是否與事
    實相符，仍應調查其他證據以資審認，最高法院52年臺上字
    第1300號判例意旨亦揭示甚明。另刑事訴訟法第161條第1項
    規定：檢察官就被告犯罪事實，應負舉證責任，並指出證明
    之方法。因此，檢察官對於起訴之犯罪事實，應負提出證據
    及說服之實質舉證責任。倘其所提出之證據，不足為被告有
    罪之積極證明，或其指出證明之方法，無從說服法院以形成
    被告有罪之心證，基於無罪推定之原則，自不能為被告有罪
    之判決(最高法院92年臺上字第128號判例參照）。
  (三)經查，同案被告張源興堅決否認其有對告訴人陳國俊稱：「
    如不還錢就等著吃土豆〈子彈〉」等語，而公訴意旨認被告
    張源興有為此部分之上開恐嚇言語，係以證人即告訴人陳國
    俊於警詢時證述(參見彰化縣警察局未編字號警卷第30頁反
    面)為其論據，惟證人即告訴人陳國俊於原審審理時又改稱
    ：「可能是在俊富公司講的。」(參見原審卷第164頁反面)
    ，其就被告張源興有無為上開恐嚇言詞乙節，前後證述不一
    ，其證詞之可靠性已堪置疑，另證人陳翠媚於原審審理時復
    證稱：「(檢察官問：有無聽到何人說要吃土豆這句話？)我
    有聽到，但不是當面聽到的，所以我沒有辦法確定。」等語
    (參見原審卷第174頁正面)，亦無法證明被告張源興有為此
    部分之恐嚇言語，是此部分之犯行，僅有告訴人陳國俊於警
    詢時所為可靠性尚屬不足之證述為據，其證明之程度尚有未
    足。公訴人所舉之上開證據，尚不能證明被告賴松興、黃國
    修、張源興此部分構成犯罪，此外，復查無其他積極證據，
    足資證明被告賴松興、黃國修、張源興確有此部分犯行，揆
    諸上開法律規定與判例意旨，應認被告賴松興、黃國修、張
    源興此部分犯罪不能證明，此部分本應為無罪之諭知，惟依
    公訴意旨此部分與前揭有罪部分具有想像競合犯之裁判上之
    一罪之關係，故不另為無罪之諭知，附此說明。
據上論結，應依刑事訴訟法第368條、第369條第1項前段、第364
條、第299條第1項前段，刑法第28條、第354條、第51條第5款、
，刑法施行法第1條之1，判決如主文。
本案經檢察官許萬相到庭執行職務。
中    華    民    國    99    年    12    月    21    日
            刑事第四庭    審判長法  官  洪  耀  宗
                                法  官  劉  登  俊
                                法  官  許  文  碩
以上正本證明與原本無異。
不得上訴。
                                書記官  郭  蕙  瑜
中    華    民    國    99    年    12    月    21    日

司法院資訊處製作；財團法人民間司法改革基金會備份。
